臺灣高等法院臺中分院刑事判決　　　　96年度上訴字第1469號
上　訴　人　臺灣彰化地方法院檢察署檢察官
上　訴　人
即　被　告　乙○○
　　　　　　　　　　　弄22號(
上列上訴人等因被告毒品危害防制條例案件，不服臺灣彰化地方
法院96年度訴字第645 號中華民國96年5月4日第一審判決（起訴
案號：臺灣彰化地方法院檢察署96年度毒偵字第1460號），提起
上訴，本院判決如下：
    主  文
原判決撤銷。
乙○○施用第一級毒品，累犯，處有期徒刑捌月（事實欄一之(一)
部分）；又施用第一級毒品，累犯，處有期徒刑陸月，海洛因壹
包（驗餘淨重零點零肆公克，空包裝重零點貳伍公克）沒收銷燬
之（事實欄一之(二)部分）；又施用第一級毒品，累犯，處有期徒
刑捌月，留有第一級毒品海洛因殘渣之塑膠剷管壹支沒收銷燬之
（事實欄一之(三)部分）；又施用第一級毒品，累犯，處有期徒刑
捌月，注射針筒壹支、塑膠鏟管壹支均沒收（事實欄一之(四)部分
）。應執行有期徒刑壹年拾月；海洛因壹包（驗餘淨重零點零肆
公克，空包裝重零點貳伍公克）、留有第一級毒品海洛因殘渣之
塑膠剷管壹支，均沒收銷燬之；注射針筒壹支、塑膠鏟管壹支均
沒收。
    事  實
一、乙○○前因施用毒品案件，經原審法院以89年度毒聲字第52
    70號裁定送觀察、勒戒後，認無繼續施用毒品之傾向，已於
    民國89年11月29日執行完畢釋放，由臺灣彰化地方法院檢察
    署檢察官以89年度毒偵字第5723號為不起訴處分確定。於前
    揭觀察、勒戒執行完畢釋放後五年內，再因施用第一級毒品
    案件，經原審法院於94年8月15日以94年度訴字第964號判決
    判處有期徒刑10月，並已確定，已於95年5月8日縮刑期滿執
    行完畢。詎其猶不知悔改，復分別再為下列施用第一級毒品
    海洛因之行為：
(一)、乙○○基於施用第一級毒品海洛因之犯意，於95年10月16日
    13時25分前回溯3日內， 在不詳處所，以將海洛因取出加水
    混合後，使用注射針筒注射體內之方式，施用第一級毒品海
    洛因1次。 嗣於95年10月16日13時25分許，前往彰化縣警察
    局員林分局接受詢問，並經警採尿送驗結果呈嗎啡陽性反應
    ，而查知上情。
(二)、乙○○又基於施用第一級毒品海洛因之犯意，於96 年1月11
    日12時10分許，在彰化縣員林鎮○○路與浮圳路路旁某處，
    以將海洛因取出加水混合後，使用注射針筒注射體內之方式
    ，施用第一級毒品海洛因1次。嗣於96年1月11日14時10分許
    ，在彰化縣員林鎮○○路與浮圳路路口，見警方巡邏車經過
    ，乃將巡邏車攔下，在有偵查犯罪權限之機關或人員查知其
    有此次施用海洛因行為前，主動取出海洛因1包（驗餘淨重0
    .0 4公克，空包裝重0.25公克），交付警方扣押，並告知警
    方人員其有施用海洛因之行為，自首而接受裁判。
(三)、乙○○再基於施用第一級毒品海洛因之犯意，於96 年1月23
    下午12時左右，在其位於彰化縣員林鎮○○里○○路○段2巷
    103弄22 號之住處，以塑膠鏟管將海洛因取出加水混合後，
    使用注射針筒注射體內之方式，施用第一級毒品海洛因1 次
    。嗣為警於96年1月25日下午3時許，在上址查獲，並扣得留
    有第一級毒品海洛因殘渣之塑膠剷管1支。
(四)、乙○○復復基於施用第一級毒品海洛因之犯意，於96年3月2
    0日下午2時許，在其位於彰化縣員林鎮○○里○○路○段2巷
    103弄22 號之住處，以塑膠鏟管將海洛因取出加水混合後，
    使用注射針筒注射體內之方式，施用第一級毒品海洛因1 次
    。嗣於96年3月21日下午1時30分許，在其上開住所為警持搜
    索票查獲，並扣得其所有，供其施用第一級毒品海洛因犯罪
    所用之注射針筒1支、塑膠鏟管1支。
二、案經彰化縣警察局員林分局報告臺灣彰化地方法院檢察署檢
    察官偵查起訴，及移送本院併案審理。
    理  由
一、訊據上訴人即被告乙○○對於上開施用第一級毒品海洛因之
    事實，均坦承不諱。且：１、被告於事實欄一之(一)之犯行，
    並有彰化縣警察局員林分局委託檢驗尿液代號與真實姓名對
    照認證單、詮昕科技股份有限公司報告編號：5A200138號濫
    用藥物尿液檢驗報告各一份附卷可稽（95年度毒偵字第4972
    號卷第7、8頁）。２、事實欄一之(二)之犯行，亦有委託檢驗
    尿液代號與真實姓名對照認證單、詮昕科技股份有限公司報
    告編號：00000000號濫用藥物尿液檢驗報告各一份附卷可稽
    （96年度毒偵字第370號卷第12、27頁）； 且被告主動交出
    之白粉一包經送法務部調查局鑑定結果，確含海洛因成分（
    驗餘淨重0.04公克，空包裝重0.25公克），此有該局鑑定書
    1份在卷可憑（96年度毒偵字第1900號卷第8頁），並有該包
    海洛因扣押可證。３、事實欄一之(三)之犯行，且有彰化縣警
    察局員林分局委託檢驗尿液代號與真實姓名對照認證單、詮
    昕科技股份有限公司報告編號：00000000號濫用藥物尿液檢
    驗報告各一份附卷可稽（96年度毒偵字第1885號卷第18、19
    頁），並有留有第一級毒品海洛因殘渣之塑膠剷管1 支扣押
    可證。４、事實欄一之(四)之犯行，復有彰化縣警察局員林分
    局委託檢驗尿液代號與真實姓名對照認證單、詮昕科技股份
    有限公司報告編號：00000000號濫用藥物尿液檢驗報告各一
    份附卷可稽（員警分偵字第0960005628號卷、96年度毒偵字
    第1460號卷第14頁），並有注射針筒及塑膠鏟管各一支扣案
    可佐，足徵被告上開自白與事實相符，堪予採信。
二、次按施用第一、二級毒品為犯罪行為，毒品危害防制條例第
    10條定有處罰明文。故施用第一、二級毒品者，依前揭規定
    本應科以刑罰。惟基於刑事政策，對合於一定條件之施用者
    ，則依同條例第20條、第23條之規定，施以觀察、勒戒及強
    制戒治之保安處分。次按毒品危害防制條例於92年7月9日修
    正公布，自93年1月9日施行，其中第20條、第23條將施用毒
    品之刑事處理程序，區分為「初犯」及「五年內再犯」、「
    五年後再犯」。依其立法理由之說明：「初犯」，經觀察、
    勒戒或強制戒治後，應為不起訴處分或不付審理之裁定；經
    觀察、勒戒或強制戒治執行完畢釋放後，「五年內再犯」者
    ，因其再犯率甚高，原實施之觀察、勒戒及強制戒治既已無
    法收其實效，爰依法追訴或裁定交付審理。至於經觀察、勒
    戒或強制戒治執行完畢釋放後，「五年後再犯」者。前所實
    施之觀察、勒戒及強制戒治已足遮斷其施用毒品之毒癮，為
    期自新及協助其斷除毒癮，仍適用「初犯」規定，先經觀察
    、勒戒或強制戒治之程序。從而依修正後之規定，僅限於「
    初犯」、「五年後再犯」二種情形，始應先經觀察、勒戒或
    強制戒治程序。倘被告於五年內已再犯，經依法追訴處罰，
    縱其第三次（或第三次以上）再度施用毒品之時間，在初犯
    經觀察、勒戒或強制戒治執行完畢釋放五年以後，已不合於
    「五年後再犯」之規定，且因已於「五年內再犯」，顯見其
    再犯率甚高，原實施之觀察、勒戒或強制戒治，已無法收其
    實效，即應依該條例第10條處罰（最高法院95年5月9日95年
    第7 次刑事庭會議決定參照）。查被告前因施用毒品案件，
    經觀察、勒戒執行完畢釋放日係89年11月29日，而本件被告
    前開施用第一級毒品之犯罪時間，雖距離前述觀察、勒戒執
    行完畢釋放日已逾五年，然被告於前述觀察、勒戒執行完畢
    釋放日後五年內即曾因再犯施用第一級毒品案件，經原審法
    院於94年8月15日以94年度訴字第964號判決判處有期徒刑10
    月，並已確定，則揆諸前開說明，被告本件施用第一級毒品
    之犯行， 即應依該條例第10條第1項規定處罰。綜上所述，
    本案事證已臻明確，被告施用第一級毒品海洛因犯行堪予認
    定，應依法論科。
三、查海洛因係毒品危害防制條例第二條第二項第一款所規定之
    第一級毒品。是核被告所為如事實欄一之(一)、(二)、(三)、(四)所
    示之犯行，各係犯毒品危害防制條例第十條第一項之施用第
    一級毒品罪。被告為供施用而分別持有第一級毒品海洛因之
    低度行為，應為施用第一級毒品海洛因之高度行為所吸收，
    不另論處。被告所為如事實欄一之(一)、(二)、(三)、(四)所示各一
    次施用第一級毒品罪之行為間，犯意各別，應予分論併罰。
    公訴意旨雖認被告前後施用海洛因之犯行，在法律評價上應
    屬包括一罪之集合犯。然查，刑法第56條連續犯之規定業經
    總統於94年2月2日以總統華總一義字第09400014901 號令刪
    除該條文，並自95年7月1日施行。而依新法對於上開反覆實
    施犯罪模式之對應處置，除合於「接續犯」或「包括一罪」
    之情形外，則僅能依數罪併罰之規定個別處斷。而依最高法
    院86年台上字第3295號判例意旨，數行為於同時同地或密切
    接近之時地實施，侵害同一之法益，各行為之獨立性極為薄
    弱，依一般社會健全觀念，在時間差距上，難以強行分開，
    在刑法評價上，以視為數個舉動之接續施行，合為包括之一
    行為予以評價，較為合理，方屬接續犯之範疇，足見「接續
    犯」之成立，係以時、空密接性為前提要件，即透過對於同
    一法益之同種類侵害行為繼續不間斷之實行，業已稀釋個別
    行為之獨立性，致使刑法評價時將之視為單一、整體之犯罪
    行為，以符合社會一般人對於行為概念之認知，並與行為人
    之犯罪目的相互結合，則以接續犯之概念評價多數施用毒品
    之行為，即有不當；至於學理上「包括一罪」概念中，與施
    用毒品之犯罪型態較有關聯者，應屬「集合犯」之態樣，此
    即依一般社會通念，特定犯罪行為具有反覆實施之特性，立
    法者於制定刑罰法律之初，亦已認知該種行為類型之反覆性
    ，而有意藉由法條中客觀構成要件之行為要素，涵括上開具
    有反覆實施特性之數個犯罪行為，仍僅接受一次刑法之評價
    為已足；然施用毒品犯罪，或為零星偶一之施用，或長期不
    間斷的反覆施用，均有其可能性，是自難認立法者於制定刑
    罰法律之初，已認知施用毒品行為必屬具反覆性之犯罪，且
    有意藉由法條中客觀構成要件之行為要素，涵括上開具有反
    覆實施特性之數個犯罪行為。況實務上最高法院歷來僅將專
    以觸犯該等法條之罪，為其日常生活之職業者之常業犯，認
    為其性質上屬多數行為之集合犯，在法律上將之擬制為一罪
    （即學理上稱之實質上一罪）（最高法院92年台上字5115號
    判決、92年台上字第4959號判決、93年台上字第3609號判決
    、94年台上字第4567號判決），而本次刑法修正既依據「刑
    罰公平原則」之考量，刪除有關連續犯之規定，並將含有連
    續犯性質之常業犯一併全數刪除（參見刑法修正草案總說明
    ），則再以集合犯之概念評價多數施用毒品之行為，即有不
    當。因此，多次施用毒品犯罪之行為，當無論以「接續犯」
    或「集合犯」之餘地，此時則應回歸一般刑法上行為單、複
    數之認定，而予論罪科刑，較稱妥適。公訴意旨認被告先後
    施用海洛因之行為，係屬集合犯之包括一罪，此項法律上見
    解，已有可議之處。況本件被告施用海洛因之時間分別在95
    年10月16日13時25分前回溯3日內、96年1月11日、96年1 月
    23日、96年3月20日，彼此相距短則12日，長則近3月之久，
    則被告施用海洛因是否已成癮或習慣，亦有疑義，自難認被
    告上開四次施用海洛因之行為間有集合犯一罪之關係。又查
    ，被告前因施用第一級毒品案件，經原審法院於94 年8月15
    日以94年度訴字第964 號判決判處有期徒刑10月，並已確定
    ，已於95年5月8日縮刑期滿執行完畢之事實，有臺灣高等法
    院被告前案紀錄表乙紙附卷可憑，其受此有期徒刑執行完畢
    後，五年以內故意再犯本件有期徒刑以上之刑之上開四罪，
    為累犯，均應依法加重其刑。再被告就事實欄一之(二)之犯行
    ，係於96年1月11日14時10分許， 在彰化縣員林鎮○○路與
    浮圳路路口，見警方巡邏車經過，乃將巡邏車攔下，在有偵
    查犯罪權限之機關或人員查知其有此次施用海洛因行為前，
    主動取出海洛因1包（驗餘淨重0.04公克，空包裝重0.25 公
    克），交付警方扣押，並告知警方人員其有施用海洛因之行
    為，自首而接受裁判等情，有被告之警詢筆錄之記載，及扣
    押筆錄記載海洛因係被告交付警方予以扣押等情可稽（96年
    度毒偵字第370號卷第5、7頁）。 此部分應合於自首之規定
    ，爰依刑法第62條前段規定，減輕其刑，並先加後減之。前
    揭事實欄一之(一)、(二)、(三)所示之三次犯行，其犯罪時間在檢
    察官起訴範圍內，又經檢察官併案前來，本院自得予以審理
    ，併予敘明。
四、原審認被告犯罪事證明確，予以論罪科刑，固非無見。惟被
    告於檢察官起訴之犯罪時間（自95年9月間某日起，至96 年
    3月20日下午2時許止），除有前揭事實欄一之(四)之犯行外，
    另有前揭事實欄一之(一)、(二)、(三)所示之三次犯行，原判決認
    被告僅有前揭事實欄一之(四)之犯行，自有未洽。被告與檢察
    官上訴意旨均請求本院就併案部分能予一併審理（實則三件
    併案之犯罪時間均在原起訴犯罪時間內），就本院前揭事實
    欄一之(一)、(二)、(三)所認定部分，渠等之上訴為有理由，至其
    他部分則無可取（詳後述）。原判決既有上述可議之處，即
    屬無可維持，自應由本院將原判決撤銷改判。爰審酌被告前
    因施用毒品案件經法院判刑確定後，甫於95年5月8日執行完
    畢，仍不知悔改，竟又復行施用毒品，足見其自制能力尚有
    未足，有接受相當期間監禁教化之必要，惟念及被告犯罪之
    動機、目的，其犯罪手段僅係戕害自己之身心、施用毒品時
    間及犯罪後坦承犯行之態度等一切情狀，各量處如主文第二
    項所示之刑，並定其應執行之刑，以示懲儆。
五、扣押物：１、海洛因一包（驗餘淨重0.04公克，空包裝重0.
    25公克），係毒品危害防制條例第二條第二項第一款所指之
    第一級毒品（該等海洛因之外包裝因有海洛殘留，難以析離
    ，亦應認屬第一級毒品〈按調查局鑑定時雖對外包裝秤重，
    但實際上包裝袋內仍有海洛因之殘留，有該局93年3月19 日
    調科壹字第09300113060號函可參〉）， 應依毒品危害防制
    條例第18條第1項前段規定，沒收銷燬之。 ２、事實欄一之
    (三)所示扣押留有第一級毒品海洛因殘渣之塑膠剷管1支 ，經
    警方初步檢驗確有海洛因之殘留，此有毒品初步檢驗報告一
    份在卷可憑（96年度毒偵字第1885號卷第20頁），然其上之
    殘留之海洛因與塑膠剷管難以析離，亦均應依毒品危害防制
    條例第18條第1 項前段規定，沒收銷燬之。３、事實欄一之
    (四)所示扣押之注射針筒1支、塑膠鏟管1支，均為被告所有，
    且均係供其施用第一級毒品海洛因犯罪所用之物，業據被告
    供明在卷，爰均依刑法第38條第1項第2款之規定宣告沒收之
    。
六、公訴意旨另以：被告自95年9月間某日起，至96年3月20日下
    午2 時許止，除前揭本院認定有施用海洛因四次之行為外，
    另有多次施用海洛因之行為，此部分亦涉犯毒品危害防制條
    例第十條第一項施用第一級毒品之犯行。惟按被告之自白，
    不得作為有罪判決之唯一證據，仍應調查其他必要之證據，
    以察其是否與事實相符，刑事訴訟法第156條第2項定有明文
    。查被告於檢察官偵訊及法院審理時固自陳其自95 年9月某
    日起至96年3月20日下午2時許之前另有多次施用第一級毒品
    海洛因之犯行等語，惟此部分之犯行除被告上開自白外，既
    無其他證據足以證明；而前述理由一所載各項證據，僅足以
    證明被告有前揭事實欄一之(一)、(二)、(三)、(四)所示施用第一級
    毒品罪之行為。此外，復查無其他積極明確之證據足以證明
    被告有此部分之犯行，自難僅憑被告之自白遽認被告確有此
    部份之犯行，不能證明被告犯罪，惟因公訴意旨認被告此部
    分行為與前揭論罪科刑部分間，有一罪之關係，爰不另為無
    罪之諭知。
七、併案部分（併案之犯罪時間均在檢察官起訴之犯罪時間內）
    ：
    １、台灣彰化地方法院檢察署96年度毒偵字第2368號併案意
    旨略以：被告於95年10月2日凌晨零時8分許、同年10月16日
    或前3日內某時、同年11月5日21時許，在其位於彰化縣員林
    鎮○○路○段二巷一○三弄二十二號住處及其他不詳處所等
    地，接連施用海洛因3次。嗣於95年10 月16日13時25分許，
    為警採尿送驗而查知上情。２、台灣彰化地方法院檢察署96
    年度毒偵字第2316號併案意旨略以：被告自95 年10月1日某
    時起至96年1月11日12時10 分許止，在彰化縣員林鎮○○路
    路旁某處，接連施用海洛因多次。嗣於96年1月11日下午2時
    10分許，在彰化縣員林鎮○○路與浮圳路路口處為警查獲，
    並扣得海洛因一包（淨重0.04公克）。３、台灣彰化地方法
    院檢察署96年度毒偵字第2367號併案意旨略以：被告自95年
    9月間某日起至96年3月20日止，在其位於彰化縣員林鎮○○
    路○段二巷一○三弄二十二號住處，以將海洛因至於針筒內
    摻水稀釋後注射血管之方式，每天施用二次之頻率，施用第
    一級毒品海洛因多次。嗣為警於96 年1月25 日下午3時許，
    持搜索票在上址查獲，並扣得留有第一級毒品海洛因殘渣之
    塑膠剷管一支，並採尿送驗，結果呈安非他命、甲基安非他
    命（所涉施用第二級毒品部分另提起公訴）、嗎啡陽性反應
    ，始悉上情。經查，上開併案部分，除部分已經本院認定為
    有罪如事實欄一所載外，其餘部分如理由六之說明，並無其
    他積極明確之證據為佐，自不能證明被告有該等部分之犯行
    ，惟因併案部分之犯罪時間均在檢察官起訴之犯罪時間內，
    自無需將該等部分退回檢察官另行處理，附予敘明。
八、被告於原審雖辯稱本案犯行與其前經本院於96年3月15日以9
    6年度上訴字第516號判決駁回上訴，現上訴於最高法院之案
    件的施用第一級毒品犯行，有集合犯之一罪關係云云。惟按
    95年7月1日修正施行之刑法已刪除連續犯之規定，而施用毒
    品罪，在修正刑法於95年7月1日施行前，無論實務與理論，
    一向認為施用完畢，其犯罪即屬成立，基於概括犯意，多次
    施用同級毒品，認係成立連續犯，從無依接續犯或常習犯、
    集合犯所謂包括一罪論處之例，則刑法連續犯規定刪除後，
    多次施用同級毒品，自應併合處罰（最高法院96年度臺上字
    第1195號判決參照）；況被告於原審訊問時，亦供稱其於前
    案為警查獲後，有試著戒毒一段時間，也到福生醫院拿解藥
    進行戒毒等語（參原審卷第25頁反面），可知被告本次施用
    毒品犯行亦難認與其前案施用毒品犯行具有何反覆實施性之
    集合犯性質，自無從論以包括一罪，是被告上開辯詞洵屬無
    據，本院就被告上開施用毒品犯行自應依法判決，附此敘明
    。
據上論結，應依刑事訴訟法第三百六十九條第一項前段、第三百
六十四條、第二百九十九條第一項前段，毒品危害防制條例第十
條第一項、第十八條第一項前段，刑法第十一條、第四十七條第
一項、第六十二條前段、第五十一條第五款、第三十八條第一項
第二款，判決如主文。
本案經檢察官甲○○到庭執行職務。
中　　華　　民　　國　　96　　年　　7 　　月　　12　　日
            刑事第四庭    審判長法　官  洪  耀  宗
                                法　官  陳  欣  安
                                法　官  江  德  千
上列正本證明與原本無異。
如不服本判決應於收受送達後十日內向本院提出上訴書狀，其未
敘訴上訴之理由者並得於提起上訴後十日內向本院補提理由書 (
均須按他造當事人之人數附繕本)。
                                書記官  吳  麗  琴
中　　華　　民　　國　　96　　年　　7 　　月　　12　　日
【附錄論罪科刑法條】
毒品危害防制條例第10條第1項：
施用第一級毒品者，處6月以上5年以下有期徒刑。
